---
title: "Participación laboral femenina en contexto de pandemia de COVID-19 en Chile (2021)"
subtitle: "Cátedra de Análisis de Datos con R - Universidad Alberto Hurtado"
lecturer: "Valentina Andrade"
assistant lecturers: "Dafne Jaime & Nicolás Godoy"
author: "Vicente Opazo Cortés"
date: "22-11-2021"
output: html_document
---

```{r configuración_de_chunks, include=FALSE}
knitr::opts_chunk$set(echo = TRUE)
```

```{r carga_de_paquetes, warning=FALSE, include=FALSE}
library(pacman)
pacman::p_load(tidyverse,
               sjmisc,
               srvyr,
               dplyr,
               tidyr,
               sjPlot,
               ggplot2, 
               gridExtra)
```

```{r carga_de_base_procesada, warning=FALSE, include=FALSE}
datos_proc <- readRDS(url("https://github.com/vichopazo/examen-opazo-v/raw/main/output/data/datos_proc.rds"))
```

```{r creacion_objeto_encuesta_a_partir_de_base_proc, warning=FALSE, include=FALSE}
ene_2021_fact_cal <- datos_proc %>%
  as_survey_design(ids = id, 
                    strata = estrato,
                   weights = fact_exp)
```

```{r set_up_options_forlonelyPSU, warning=FALSE, include=FALSE}
options(survey.adjust.domain.lonely=TRUE)
options(survey.lonely.psu="adjust")
```

## Abstract

<div style="text-align: justify">  

## 1. Introducción

<div style="text-align: justify"> El Informe COVID-19 N°9 de la CEPAL (CEPAL, 2021) estima que la pandemia de COVID-19 ha tenido un impacto significativo en el aumento de las *brechas de género* en la Región, sobre todo en materia de ingreso y participación laboral. Chile no escapa a dicha tendencia negativa. Si bien la TD[^1] femenina en 2020 (11,7%) tuvo un aumento interanual de 3,9pp -menor al proyectado por la CEPAL-, esto no se debe a factores positivos, sino más bien todo lo contrario: la relativamente baja variación de la TD femenina interanual 2019-2020 en Chile se explica, fundamentalmente, debido a **una disminución significativa de la TP laboral femenina**[^2]. De hecho, hacia junio del 2020, esta alcanzó un nivel (41,2%) más bajo del que poseía hacia el año 2010 (46,8%), y si bien la brecha de género en materia de participación laboral es menor que en ese entonces (-27,4pp en 2010; -21,9pp en 2020), **se ha producido un aumento de la brecha respecto al trimestre más reciente previo al inicio de la pandemia** (nov. 2019-en. 2020), para el cual alcanzaba los -20,6pp[^3] (INE, 2021).

En este contexto surge la cuestión: ¿Cuál es el estado actual de la brecha de género en participación laboral en Chile? De este problema deriva el objetivo principal del presente estudio: estimar la brecha de género en participación laboral en Chile para el período de medición más reciente (trim. j-a-s, 2021). Para llevar a cabo este objetivo se realizará un análisis descriptivo a través de la estimación de parámetros poblacionales. <div/>

## 2. Análisis descriptivo bivariado a nivel poblacional

### 2.1. Frecuencia de participación en la fuerza de trabajo según sexo

```{r creacion_objeto_calculo_activ_sexo, warning=FALSE, include=FALSE}
activ_sexo <- ene_2021_fact_cal %>% 
  group_by(sexo, activ) %>% 
  summarise(prop = survey_prop(vartype = "ci", na.rm = T), 
            total = survey_total(vartype = "ci", na.rm = T)) %>% 
  mutate(per = prop*100) %>%
  select(activ, sexo, per, total) %>% 
  pivot_wider(names_from = "activ", values_from = c("per", "total"))
```

```{r tabla_1_activ_sexo, echo=FALSE, warning=FALSE}
tab_df(activ_sexo,
       title = "Tabla 1. Frecuencia de participación en la fuerza de trabajo según sexo",
       footnote = "Elaboracion propia en base a ENE 2021-08 (j-a-s)",
       show.footnote = T,
       encoding = 'latin9')
```

```{r grafico_1_activ_sexo, echo=FALSE, warning=FALSE}
set_theme(base = theme_light(), 
          title.align = "center",
          geom.label.size = 3.5,
          axis.textsize.y = .8) 
plot_xtab(ene_2021_fact_cal$variables$sexo, ene_2021_fact_cal$variables$activ, title = "Gráfico 1. Frecuencia de participación en la fuerza de trabajo según sexo", type = "bar", bar.pos = "stack", margin = "row", show.total = FALSE, show.n = TRUE, axis.titles = "Sexo", legend.title = "Participación en la fuerza de trabajo", weight.by = ene_2021_fact_cal$variables$fact_exp)
```

### 2.2. Frecuencia de participación en la fuerza de trabajo según tramo etario

```{r creacion_objeto_calculo_activ_edad_tramo, warning=FALSE, include=FALSE}
activ_edad_tramo <- ene_2021_fact_cal %>% 
  group_by(edad_tramo, activ) %>% 
  summarise(prop = survey_prop(vartype = "ci", na.rm = T), 
            total = survey_total(vartype = "ci", na.rm = T)) %>% 
  mutate(per = prop*100) %>%
  select(activ, edad_tramo, per, total) %>% 
  pivot_wider(names_from = "activ", values_from = c("per", "total"))
```

```{r tabla_2_activ_edad_tramo, echo=FALSE, warning=FALSE}
tab_df(activ_edad_tramo,
       title = "Tabla 2. Frecuencia de participación en la fuerza de trabajo según tramo etario",
       footnote = "Elaboracion propia en base a ENE 2021-08 (j-a-s)",
       show.footnote = T,
       encoding = 'latin9')
```

```{r grafico_2_activ_edad_tramo, echo=FALSE, warning=FALSE}
set_theme(base = theme_light(), 
          title.align = "center",
          geom.label.size = 3.5,
          axis.textsize.y = .8) 
plot_xtab(ene_2021_fact_cal$variables$edad_tramo, ene_2021_fact_cal$variables$activ, title = "Gráfico 2. Frecuencia de participación en la fuerza de trabajo según tramo etario", type = "bar", bar.pos = "stack", margin = "row", show.total = FALSE, show.n = TRUE, axis.titles = "Tramo etario", legend.title = "Participación en la fuerza de trabajo", weight.by = ene_2021_fact_cal$variables$fact_exp)
```

### 2.3. Frecuencia de participación en la fuerza de trabajo según nivel educacional (CINE)

```{r creacion_objeto_calculo_activ_cine, warning=FALSE, include=FALSE}
activ_cine <- ene_2021_fact_cal %>% 
  group_by(cine, activ) %>% 
  summarise(prop = survey_prop(vartype = "ci", na.rm = T), 
            total = survey_total(vartype = "ci", na.rm = T)) %>% 
  mutate(per = prop*100) %>%
  select(activ, cine, per, total) %>% 
  pivot_wider(names_from = "activ", values_from = c("per", "total"))
```

```{r tabla_3_activ_cine, echo=FALSE, warning=FALSE}
tab_df(activ_cine,
       title = "Tabla 3. Frecuencia de participación en la fuerza de trabajo según nivel educacional",
       footnote = "Elaboracion propia en base a ENE 2021-08 (j-a-s)",
       show.footnote = T,
       encoding = 'latin9')
```

```{r grafico_3_activ_cine, echo=FALSE, warning=FALSE}
set_theme(base = theme_light(), 
          title.align = "center",
          geom.label.size = 3.5,
          axis.textsize.y = .8) 
plot_xtab(ene_2021_fact_cal$variables$cine, ene_2021_fact_cal$variables$activ, title = "Gráfico 3. Frecuencia de participación en la fuerza de trabajo según nivel educacional", type = "bar", bar.pos = "stack", margin = "row", show.total = FALSE, show.n = FALSE, coord.flip = TRUE, axis.titles = "Nivel educacional", legend.title = "Participación en la fuerza de trabajo", weight.by = ene_2021_fact_cal$variables$fact_exp)
```

### 2.4. Motivo de no estar disponible para trabajar según sexo

```{r creacion_objeto_calculo_motiv_no_dis_trab_sexo, warning=FALSE, include=FALSE}
motiv_no_dis_trab_sexo <- ene_2021_fact_cal %>% 
  group_by(sexo, motiv_no_dis_trab) %>% 
  summarise(prop = survey_prop(vartype = "ci", na.rm = T), 
            total = survey_total(vartype = "ci", na.rm = T)) %>% 
  mutate(per = prop*100) %>%
  select(sexo, motiv_no_dis_trab, per, total) %>% 
  pivot_wider(names_from = "motiv_no_dis_trab", values_from = c("per", "total"))
```

```{r tabla_4_motiv_no_dis_trab_sexo, echo=FALSE, warning=FALSE}
tab_df(motiv_no_dis_trab_sexo,
       title = "Tabla 4. Motivo de no estar disponible para trabajar según sexo",
       footnote = "Elaboracion propia en base a ENE 2021-08 (j-a-s)",
       show.footnote = T,
       encoding = 'latin9')
```

```{r grafico_4_motiv_no_dis_trab_sexo, echo=FALSE, warning=FALSE}
set_theme(base = theme_light(), 
          title.align = "center",
          geom.label.size = 3.5,
          axis.textsize.y = .6) 
plot_xtab(ene_2021_fact_cal$variables$sexo, ene_2021_fact_cal$variables$motiv_no_dis_trab, title = "Gráfico 4. Motivo de no estar disponible para trabajar según sexo", type = "bar", margin = "row", show.total = FALSE, show.n = FALSE, coord.flip = FALSE, axis.titles = "Sexo", legend.title = "Motivos", weight.by = ene_2021_fact_cal$variables$fact_exp)
```

### 2.5. Razones por las que no ha buscado empleo el último mes según sexo

```{r creacion_objeto_calculo_motiv_no_bus_trab_sexo, warning=FALSE, include=FALSE}
motiv_no_bus_trab_sexo <- ene_2021_fact_cal %>% 
  group_by(sexo, motiv_no_bus_trab) %>% 
  summarise(prop = survey_prop(vartype = "ci", na.rm = T), 
            total = survey_total(vartype = "ci", na.rm = T)) %>% 
  mutate(per = prop*100) %>%
  select(sexo, motiv_no_bus_trab, per, total) %>% 
  pivot_wider(names_from = "motiv_no_bus_trab", values_from = c("per", "total"))
```

```{r tabla_5_motiv_no_bus_trab_sexo, echo=FALSE, warning=FALSE}
tab_df(motiv_no_bus_trab_sexo,
       title = "Tabla 5. Razones por las que no ha buscado empleo el último mes según sexo",
       footnote = "Elaboracion propia en base a ENE 2021-08 (j-a-s)",
       show.footnote = T,
       encoding = 'latin9')
```

```{r grafico_5_motiv_no_bus_trab_sexo, echo=FALSE, warning=FALSE}
set_theme(base = theme_light(), 
          title.align = "center",
          geom.label.size = 3.5,
          axis.textsize.y = .6) 
plot_xtab(ene_2021_fact_cal$variables$sexo, ene_2021_fact_cal$variables$motiv_no_dis_trab, title = "Gráfico 5.Razones por las que no ha buscado empleo el último mes según sexo", type = "bar", margin = "row", show.total = FALSE, show.n = FALSE, coord.flip = FALSE, axis.titles = "Sexo", legend.title = "Razones", weight.by = ene_2021_fact_cal$variables$fact_exp)
```

## 3-Conclusiones

## Referencias

CEPAL. (2021). Informe Especial COVID-19 No. 9: La autonomía económica de las mujeres en la recuperación sostenible y con igualdad. n/s: CEPAL - Naciones Unidas.

INE. (2021). Boletín Estadístico. Género y empleo: Impacto de la crisis económica por COVID-19. Santiago de Chile: Instituto Nacional de Estadísticas.

Carrasco, C. (2003). ¿Conciliación? No, gracias. Hacia una nueva organización social. En: Malabaristas de la vida. Mujeres, tiempos y trabajos, 16-34.

Fraser, N. (2016). Las contradicciones del capital y los cuidados. New Left Review, 100, 111-132.

[^1]: Abreviaciones: TD = tasa de desocupación, TO = tasa de ocupación, TP = tasa de participación.

[^2]: La CEPAL estimó la tasa de desocupación femenina en un 22,2% (variación de +12,6pp y-o-y) para América Latina y el Caribe asumiendo la tasa de participación laboral femenina del 2019 (alrededor del 52%) como constante. De reducirse la participación laboral femenina la tasa de desocupación femenina se situaría cercana al 12% (CEPAL, 2021, pág. 2), como se dio en Chile.

[^3]: Durante dicho trimestre: 73,9% de part. lab. masculina; 53,3% de part. lab. femenina (INE, 2021)
